臺灣基隆地方法院交通事件裁定　　 94年度交聲更(一)字第4號
移送機關即
原處分機關　交通部公路總局台北區監理所基隆監理站
異　議　人
即受處分人　甲○○
上列異議人即受處分人因違反道路交通管理處罰條例案件，對於
交通部公路總局臺北區監理所基隆監理站於中華民國92年8月8日
所為之裁決（原處分案號：基監字第裁42─Z00000000號），聲
明異議，經本院於93年9月15日，以92年度交聲字第194裁定後，
原處分機關不服，提起抗告，經臺灣高等法院於94年9月27日以
94年度交抗字第1號裁定撤銷原裁定發回本院，本院更為裁定如
下：
    主  文
原處分撤銷。
甲○○汽車駕駛人，駕駛汽車違反道路交通安全規則，因而肇事
致人受傷，記違規點數點。
    理  由
一、移送機關即原處分機關交通部公路總局台北區監理所基隆監
    理站據舉發單位內政部警政署國道公路警察局第六警察隊舉
    發之違規事實所為之原處分意旨略以：受處分人即異議人甲
    ○○於民國91年11月12日凌晨1時30分許，駕駛KO─852號營
    業曳引車，在國道3號公路北上8公里88.8公尺處，撞擊前方
    由陳玉智駕駛之HD─8033號自用小客車，致駕駛人陳玉智受
    傷，為員警以受處分人有違反高速公路交通管制規則第6條
    規定，汽車行駛高速公路，未依規定保持前後兩車間之行車
    安全距離之違規行為而掣單舉發，受處分人不服舉發，乃向
    原處分機關申訴，原處分機關請舉發單位調查結果，仍認受
    處分人有上揭違規行為，乃於92年8月8日依道路交通管理處
    罰條例第33條第1項、第2項之規定，裁處罰鍰新臺幣3,000
    元，吊扣駕照12個月，並依同條例第63條第1項記違規點數1
    點。
二、聲明異議意旨則略以：受處分人甲○○於91年11月12日凌晨
    1時30分許，駕駛KO─852號營業曳引車，在國道3號公路北
    上8公里88.8公尺處，撞擊前方由陳玉智駕駛之HD─8033號
    自用小客車，致駕駛人陳玉智受傷，然受處分人當時係行駛
    於外側車道，而陳玉智駕駛之自用小客車因故障而臨時停放
    於外側車道，其於待援期間並未樹立任何警示標識或移置路
    肩上，而肇事地點之隧道外霓虹燈看板亦未及時打出隧道內
    有故障車之情形，以致受處分人轉彎時未有足夠之反應時間
    、反應距離而與該車發生事故，且因大型車慣性較大，於高
    速公路行駛時賽無法於50公尺以內緊急煞停，並無未保持安
    全距離之違規情事，為此聲明異議，請求撤銷原處分等語。
三、經查：
  (一)按道路交通管理處罰條例第33條規定：汽車行使於高速公路
    或設置管制之道路，而不遵管制之規定者，處汽車駕駛人新
    臺幣3,000以上6,000元以下罰鍰（第1項），汽車駕駛人有
    前項情形，因而致人受傷者，吊扣其駕駛執照1年（第2項）
    ，第1項關於高速公路之使用限制、禁止行車規定及管理等
    事項之規則，由交通部會同內政部定之（第3項）；交通部
    與內政部依據道路交通管理處罰條例第33條第3項之授權訂
    定高速公路交通管制規則。據此，汽車駕駛人駕駛汽車須違
    反高速公路交通管制規則，致人受傷者，方有道路交通管理
    處罰條例第33條第1項、第2項之適用。
  (二)本件車禍事故之發生，肇因於受處分人駕駛汽車未注意車前
    狀況，而非未與陳玉智所駕之故障車保持行車安全距離所致
    ，業據證人陳玉智於本院前審（92年度交聲字第194號案卷
    ，下稱前審卷）調查時（見前審卷93年5月23日訊問筆錄）
    結證屬實，並據本院前審法官勘驗現場，此有本院刑事勘驗
    筆錄1份、現場照片5張、道路交通事故現場圖1份（附於前
    審卷第42至47頁）在卷可憑，經函請台灣省基宜區車輛行車
    事故鑑定委員會鑑定，鑑定結果亦認：「本件受處分人駕駛
    聯結車，違反道路交通安全規則第94條第3項之規定，未注
    意車前狀況，致撞擊車道上故障停置陳玉智之車輛，為肇事
    主因」，有該會93年6月9日基宜鑑字第930327號函覆之鑑定
    意見書（附於前審卷第98至101頁）可按。依上開法條規定
    及說明，自無從依道路交通管理處罰條例第33條第1項、第2
    項裁罰受處分人，從而，原處分機關之依此裁處受處分人於
    法自有未合。
  (三)次按道路交通安全規則第94條第3項規定：「汽車行駛時，
    駕駛人應注意車前狀況及兩車併行之間隔，並隨時採取必要
    之安全措施」，經查本件受處分人係違反此項規定，已如前
    述。而修正前道路管理處罰條例第61條第3項規定：「汽車
    駕駛人，駕駛汽車違反道路交通安全規則，因而肇事致人受
    傷者，吊扣其駕駛執照3個月至6個月」，嗣於93年4月21日
    ，修正公佈之道路交通管理處罰條例第61條第3項規定為：
    「汽車駕駛人，駕駛汽車違反道路交通安全規則，因而肇事
    致人受傷者，記違規點數3點；致人重傷者，吊扣其駕駛執
    照3個月至6個月」，此項規定並經行政院以93年6月30日院
    臺交字第0930086684號公告自93年7月1日起開始施行。再按
    刑法第2條第1項規定：「行為後法律有變更者，適用裁判時
    之法律，但裁判前之法律有利於行為人者，適用最有利於行
    為人之法律」，是所謂「從新從輕」原則，此項原則與一般
    法律適用上之「程序從新實體從舊」不同；又固然行政罰實
    質上並非刑罰，故行政罰規定有變更時，是否亦有「從新從
    輕」原則之適用，容有爭議，惟按社會秩序維護法第3條規
    定：「行為後本法有變更者，適用裁處時之規定。但裁處前
    之規定有利於行為人者，適用最有利於行為人之規定。」及
    稅捐稽徵法第48條之3亦明文規定：「納稅義務人違反本法
    或稅法之規定，適用裁處時之法律。但裁處前之法律有利於
    納稅義務人者，適用最有利於納稅義務人之法律。」，顯見
    在違反社會秩序行為及租稅違章行為之處罰上，立法者皆均
    已採從新從輕原則，並無疑問。至於其他行政領域之行政罰
    ，刑法第2條就質與量均較為嚴重之刑事處罰，尚能依據「
    從新從輕原則」以邀寬典，則舉重以明輕，自應類推適用此
    等規定，採「從新從輕原則」科處，較能兼顧人民基本權利
    之保障及符合上開修法之本旨，此觀總統於94年2月5日以華
    總一義字第09400016841號令公布，並自95年2月5日開始施
    行之行政罰法第5條亦規定：「行為後法律或自治條例有變
    更者，適用行政機關最初裁處時之法律或自治條例。但裁處
    前之法律或自治條例有利於受處罰者，適用最有利於受處罰
    者之規定。」，均與前開個別法律及法理上有若合符節之處
    ，益見「從新從輕原則」，在行政罰上之適用，不僅係屬立
    法上之趨勢，抑且在法理上，堪認該原則亦屬行政法之法律
    原理原則之一。再行政機關於行為人違反行政法裁處時，適
    用裁處時之法律，但裁處前之法律有利於行為人者，適用最
    有利於行為人之法律。而所謂裁處，包括訴願、行政訴訟之
    決定或判決；又所謂裁處不以原處分機關之行為為限，凡在
    復查、訴願以迄行政訴訟中，尚未裁處確定之案件均有從新
    從輕原則之適用，最高行政法院89年9月13日89年度9月份第
    1次庭長法官聯席會議決議意旨及最高行政法院86年判字第
    674號判決意旨分別同此見解，則對違反行政法之行為人為
    裁處時，除裁處前之法律有利於行為人外，自應以裁處時之
    法律為裁處之依據。雖道路交通管理處罰條例並未如上開稅
    捐稽徵法及社會秩序維護法之相關規定，惟道路交通管理處
    罰條例所定罰鍰、吊扣證照、記點之裁罰，本屬行政罰之性
    質（參照上開行政罰法第1條、第2條亦將罰鍰、吊扣證照、
    記點之處分均定為行政罰），從而，本件關於受處分人駕駛
    汽車違反道路交通安全規則，因而肇事致人受傷之行為，應
    適用「從新從輕原則」，比較新舊法之結果，認修正後之新
    法較有利於行為人，依照上開說明，原處分機關應適用修正
    後道路交通管理處罰條例第61條第3項之規定予以裁處，方
    為適法，惟原處分誤依道路交通管理處罰條例第33條第1項
    、第2項之規定，裁處受處分人罰鍰新臺幣3,000元，吊扣駕
    照12個月，並依同條例第63條第1項記違規點數1點，為不當
    ，本院應原處分撤銷，更為裁處受處分人記違規點數3點，
    爰裁定如主文。
據上論斷，應依道路交通案件處理辦法第20條前段，裁定如主文
。
中　　華　　民　　國　　94　　年　　11　　月　　30 　日
                    交通法庭法  官  鄭景文
以上正本證明與原本無異。
如不服本裁定，得於裁定書送達之翌日起5日內，以書狀述理
由（應附繕本），向本庭提起抗告，抗告於臺灣高等法院。
中　　華　　民　　國　　94　　年　　11　　月　　30 　日
                            書記官  陸清敏
